智慧財產及商業法院民事判決  
110年度民商訴字第28號
原      告  中華民國紅十字會

法定代理人  王清峰              
訴訟代理人  趙相文律師   
            楊敦元律師   
被      告  陳靜如即快安藥局


上列當事人間請求排除侵害商標權行為事件，本院於民國110年1
1月9日言詞辯論終結，判決如下：
    主  文
一、原告之訴駁回。
二、訴訟費用由原告負擔。
　　事實及理由
壹、程序方面：
　　按訴狀送達後，原告不得將原訴變更或追加他訴。但請求之
    基礎事實同一；擴張或縮減應受判決事項之聲明；不甚礙被
    告之防禦及訴訟之終結者，不在此限，民事訴訟法第255條
    第1項第2、3、7款定有明文。原告起訴聲明：被告不得使用
    如附圖一所示之紅十字圖樣，並應拆除架設在○○市○○區○○○
    路000號上（下稱系爭地點），如附圖二所示之紅十字（藥
    ）招牌（下稱系爭招牌）。訴訟進行中，原告變更聲明為：
    先位聲明：被告不得有使用相同或近似於如附圖三團體標
    章所示圖樣之行為。被告應拆除架設在系爭地點之系爭招
    牌。備位聲明：被告不得有使用如附圖一所示紅十字圖樣
    之行為。被告應拆除架設在系爭地點之系爭招牌（本院卷
    第11頁、第147頁）。被告無意見（本院卷第190頁），核符
    上揭規定，予以准許。
貳、實體方面：　　
一、原告主張及聲明：
　㈠主張要旨：
　⒈被告在○○市○○區○○○路000號及系爭地點設立「快安藥局」，
    經營西藥零售，在系爭地點架設系爭招牌，侵犯原告對於「
    紅十字」特殊標誌的專用權，經原告2次拜訪及2次函請其停
    止使用紅十字圖樣未果，乃提起本件訴訟。
　⒉先位聲明部分：
　⑴原告註冊之第01802591號「中華民國紅十字會THE RED     C
    ROSS SOCIETY OF THE REPUBLIC OF CHINA及圖」團體標章
    （下稱系爭標章，如附圖三所示）經原告長期使用迄今，民
    國43年制訂公布之中華民國紅十字會法（已廢止）第3條規
    定：中華民國紅十字會以白地紅十字為標幟，除國際紅十字
    公約有規定者外，其他公私機關及社團概不得使用。可見系
    爭標章主要部分之「紅十字」圖樣，向為表彰原告之標誌，
    具有高度識別性，且廣為社會大眾及消費者周知，為著名團
    體標章，此為被告所明知。
　⑵被告使用系爭招牌近似系爭標章，將使一般購買者對被告使
    用系爭招牌販售藥品之來源發生錯覺，而有誤認被告販售之
    藥品係原告生產、販售或推薦而予以購買等混淆誤認之虞，
    致減損系爭標章識別性。爰依商標法第94條、第69條第1項
    及第70條第1款規定，請求排除侵害如先位聲明所示。
　⒊備位聲明部分：
　⑴日內瓦第一公約第53條第1項、日內瓦第二公約第43、45條、
    日內瓦公約第一附加議定書第38條、日內瓦公約第二附加議
    定書第12條等規定內容可知，附圖一所示「紅十字」圖樣係
    包含原告在內之各國紅十字會所專用，且係國際間所有成員
    應共同遵循之規範而屬國際絕對法，我國亦曾簽署該公約，
    雖未經批准及立法院審議，然參酌憲法第141條規定，及外
    交部106年7月28日外民參字第10600261940號函文、內政部1
    06年2月22日台內團字第10500817973號、同日台內團字第10
    500817974號函文意旨，我國仍應加以遵循，得依民法第1條
    之法理予以適用。原告具有如附圖一所示「紅十字」圖樣之
    專用權，被告不得任意使用或仿冒。
　⑵原告使用具有專用權之附圖一所示「紅十字」圖樣，係用於
    作為表彰原告之標誌，以實現原告之自主性及個別性，該專
    用權之性質屬民法第18條第1項規定之人格權。被告使用系
    爭招牌已侵害原告對於附圖一所示「紅十字」圖樣之專用權
    等人格權，原告依民法第18條第1項、第184條第1項及第213
    條第1項規定，請求排除侵害如備位聲明所示。
  ㈡先位及備位聲明如壹之變更聲明所示。　　
二、被告答辯及聲明：
　㈠答辯要旨：
　⒈系爭標章與系爭招牌之圖樣並無相同或近似之處，且系爭標
    章旨在識別其中華民國紅十字會團體會員之會籍，以與其他
    團體會員作識別，被告設置系爭招牌旨在向消費者表示有藥
    局設立在該處之事實，並沒有凸顯類似公會、協會或其他團
    體存在之意涵，並無減損系爭標章識別性或信譽，未構成商
    標法第68條、第70條規定之侵害系爭標章行為，原告先位聲
    明無理由。
　⒉依原告所提日內瓦第一公約第44條、第二附加議定書第12條
    規定可知，其紅十字標誌定為「白底紅十字」圖樣以及「紅
    十字」字樣，而各國紅十字會對於「紅十字」之使用，亦以
    「白地紅十字」標幟並印記在衣服、車輛、藥箱等物體上，
    但系爭招牌是單純十字架，中間以「藥」字填滿，緊接在下
    方有「快安」、「快安藥局」，係在標示販賣藥品之藥局所
    在位置，與原告所標示以博愛服務為宗旨相異旨趣，系爭招
    牌無令一般民眾混淆誤認為原告所設置，更未違反日內瓦公
    約及議定書之規定。中華民國紅十字會法已廢除，原告對紅
    十字圖樣並無專用權，系爭標章並非附圖一之單純白底紅十
    字圖樣，原告並非「白底紅十字」或「紅十字」字樣之權利
    主體，亦未證明有何人格權因被告設置系爭招牌而受有損害
    ，所為備位聲明請求亦無理由。
　㈡聲明：駁回原告之訴。　
三、本件爭點（本院卷第192頁）：
  ㈠原告依商標法第94條準用第69條第1項及第70條第1款規定請
    求被告排除侵害如先位聲明，有無理由？
  ㈡原告依日內瓦公約、民法第18條第1項及民法第184條第1項前
    段規定，請求被告排除侵害如備位聲明所示，有無理由？
四、本院得心證之理由：
　㈠爭點一部分：
　⒈商標法第70條第1款規定：未得商標權人同意，有下列情形之
    一，視為侵害商標權：明知為他人著名之註冊商標，而使
    用相同或近似之商標，有致減損該商標之識別性或信譽之虞
    者。商標法第69條第1項規定：商標權人對於侵害其商標權
    者，得請求除去之；有侵害之虞者，得請求防止之。商標法
    第94條規定：證明標章、團體標章或團體商標除本章另有規
    定外，依其性質準用本法有關商標之規定。
　⒉原告主張被告系爭招牌近似於系爭標章，有減損系爭標章識
    別性之虞，此為被告否認並以前揭情詞置辯。經查：
　⑴系爭標章如附圖三所示，中間梅花形狀之白底上有紅十字，
    外圍圓環為中英文「中華民國紅十字會」、「THE RED     
    CROSS SOCIETY OF THE REPUBLIC OF CHINA」字樣環繞之圖
    樣。系爭招牌如附圖二所示為紅十字中間以顯著「藥」字填
    滿之圖樣。
　⑵雖二者圖樣均有紅十字，然系爭招牌之紅十字中間有明顯「
    藥」字設計，與原告長期使用不會於紅十字圖樣添加其他特
    殊設計的白底紅十字標誌（參原證8，本院卷第55頁、第57
    至60頁）相較，所傳達出的外觀印象上有相當之差異性，且
    系爭標章係用以表彰原告會員之會籍（參原證2團體標章註
    冊證之指定內容），系爭招牌緊接在下方有「快安」、「快
    安藥局」，旨在標示藥局位置，前者有前揭中英文部分，後
    者則為中文「藥」字，讀音有別，是以二者圖樣外觀、觀念
    及讀音截然不同，不構成近似。
　⑶系爭標章與系爭招牌圖樣不近似，已如上述，消費者應可區
    辨二者之不同，系爭招牌當無致減損系爭標章之識別性或信
    譽之虞，本件應無商標法第70條第1款規定之情形，原告據
    以主張依商標法第69條第1項規定排除侵害如先位聲明所示
    ，自非有理。
　⒊原告主張系爭標章主要部分之「紅十字」圖樣向來即為原告
    所專用，被告使用系爭招牌販售藥品，具有攀附原告之意圖
    ，且有造成消費者對於辨識商品來源產生誤認之虞云云（本
    院卷第213頁）。然紅十字圖樣傳達予消費者的觀念印象，
    可能因不同設計型態、配色，以及圖樣中搭配呈現的文字或
    其他構成部分等因素而有所差異，並非圖樣只要包含紅十字
    圖樣，均一概與系爭標章之「白底紅十字」標誌構成相同或
    近似。且系爭標章不是在商業或交易上使用於商品或服務，
    而是用以表彰原告會員身分，藉以告知公眾系爭標章使用人
    （亦即原告會員）與原告有所關連，而被告使用系爭招牌旨
    在標示快安藥局位置，客觀上消費者不致將系爭標章所表彰
    之原告會員身分與系爭招牌標示快安藥局販售藥品間產生聯
    想，尚難認被告使用系爭招牌有攀附原告意圖，或造成消費
    者對於辨識商品來源產生混淆誤認之虞，原告主張並不可採
    。
　㈡爭點二部分：
　⒈民法第18條第1項規定：人格權受侵害時，得請求法院除去其
    侵害；有受侵害之虞時，得請求防止之。民法第184條第1項
    前段規定：因故意或過失，不法侵害他人之權利者，負損害
    賠償責任。 　　
　⒉原告主張依前揭日內瓦公約規定於本件以民法第1條規定之法
    理加以適用，原告具有如附圖一所示「紅十字」圖樣之專用
    權，且該圖樣係用於作為表彰原告之標幟，以實現原告自主
    性及個別性，該專用權之性質屬於民法第18條第1項規定之
    人格權等情，此為被告否認並辯稱：原告對紅十字圖樣並無
    專用權，亦未證明有何人格權因被告設置系爭招牌而受有損
    害等情。經查：
　⑴原告提出之中華民國紅十字會法（已廢止）第3條規定：「中
    華民國紅十字會以白地紅十字為標幟……」（參原證4，本院
    卷第37頁）；日內瓦第一公約第44條、第二附加議定書第12
    條均規定「……白底紅十字標誌及〝紅十字〞字樣」（參原證9
    ，本院卷第177頁、第181頁）；原告提供之圖樣亦為「白底
    紅色標誌」（參原證14，本院卷第223頁），然原告作為專
    用權主張之範圍，亦即附圖一有無包括「白底」部分，並非
    明確，且紅十字圖樣因不同設計型態、配色以及圖樣中搭配
    呈現的文字或其他構成部分等，可能呈現不同概念意涵，並
    非任何圖樣中有紅十字圖，即認係使用原告所稱表彰其自主
    性及個別性之「紅十字」圖樣，仍須綜合圖樣整體觀察判斷
    。
　⑵被告系爭招牌並無白底部分，且於紅十字中間有明顯「藥」
    字設計，與原告不會於「紅十字」圖樣添加其他特殊設計的
    標誌顯有不同，被告使用系爭招牌旨在標示快安藥局位置，
    客觀上不致與以發展博愛服務事業為宗旨之原告所主張專用
    之「紅十字」圖樣產生聯想，二者圖樣之使用目的及呈現概
    念意涵迥異，尚難認被告系爭招牌係使用原告之「紅十字」
    圖樣，原告主張對於附圖一之「紅十字」圖樣有專用權，被
    告使用系爭招牌致受有所謂民法第18條第1項人格權或民法
    第184條第1項前段權利之侵害云云，並不可採，原告據以請
    求被告排除侵害如備位聲明所示，亦無理由。
五、綜上所述，被告系爭招牌圖樣與原告附圖三系爭標章不近似
    ，與原告主張專用之附圖一「紅十字」圖樣使用目的及呈現
    概念意涵迥異，難認係使用原告之「紅十字」圖樣，原告先
    位及備位聲明之主張不可採，原告依前揭規定請求被告排除
    侵害如先位或備位聲明所示，均無理由，應予駁回。　　
六、本件為判決之基礎已臻明確，兩造其餘主張陳述核與判決結
    果無影響，爰不予逐一論述，附此敘明。
七、結論：本件原告之訴為無理由，依智慧財產案件審理法第1
    條，民事訴訟法第78條，判決如主文。　　
中　　華　　民　　國　　110 　年　　11　　月　　30　　日
　　                      智慧財產第三庭
　　                              法  官　陳端宜
以上正本係照原本作成。
如對本判決上訴，須於判決送達後20日內向本院提出上訴狀。 
如委任律師提起上訴者，應一併繳納上訴審裁判費。
中　　華　　民　　國　　110 　年　　11　　月　　30　　日
　　　　　　　　　　　　　　　    書記官　吳祉瑩